【裁判字號】    99,交聲,1731
【裁判日期】    990825
【裁判案由】    聲明異議
【裁判全文】
臺灣高雄地方法院交通事件裁定        99年度交聲字第1731號
原處分機關  交通部公路總局高雄區監理所
異  議  人  甲○○
上列異議人因違反道路交通管理處罰條例案件，對於交通部公路
總局高雄區監理所中華民國99年6 月11日所為處分（原處分案號
：高監自裁字第裁80-N00000000號）聲明異議，本院裁定如下：
    主  文
原處分撤銷。
甲○○汽車駕駛人肇事致人受傷而逃逸，吊銷其駕駛執照，壹年
內不得考領駕駛執照。
    理  由
一、原處分意旨略以：受處分人甲○○於民國99年3 月4 日上午
    7 時30分許，駕駛車號5H-819號自用大貨車，在高雄縣大寮
    鄉○○○路、會結路口，肇事致人受傷而逃逸，依道路交通
    管理處罰條例第62條第4 項前段規定，裁處罰鍰新臺幣（下
    同）6 千元，吊銷駕駛執照，1 年內不得考領等情。
二、聲明異議意旨則以：異議人因欠缺法律常識，不知道連發生
    輕微碰撞亦須下車與對方照會，以致構成肇事逃逸。惟本件
    被害人僅受有左手肘約拾圓硬幣大小瘀傷，異議人已於事後
    賠償600 元，並與被害人達成和解。而異議人之駕駛執照乃
    全家五口賴以維生之職業證照，異議人之配偶又臨盆在即，
    無法外出工作，二名年幼子女均就讀幼稚園，異議人收入已
    入不敷出，如遭吊銷駕駛執照，全家均將陷入經濟窘境。為
    此，依法聲明異議，請求免為吊銷駕駛執照等語。
三、經查，異議人即受處分人甲○○（下稱異議人）於民國99年
    3 月4 日上午7 時30分許，駕駛車號5H-819號自用大貨車，
    在高雄縣大寮鄉○○○路、會結路口，不慎擦撞被害人乙○
    ○所騎乘車號7HJ-232 號重機車左側車身及乙○○之左手肘
    而肇事，致乙○○受有左手肘挫擦傷併嚴重疼痛之傷害，異
    議人於肇事後未下車採取救護措施，亦未通知警察機關處理
    ，仍駕駛上開自用大貨車逕行離去等情，為異議人所自承（
    見本院交聲卷第26、81頁），且據證人乙○○到庭證述明確
    （同上卷第80-81 頁），並有道路交通事故現場圖、調查報
    告表、霖園醫院診斷證明書、肇事現場及肇事雙方車損照片
    在卷可稽（同上卷第67-69 、72、75-76 頁），異議人確有
    肇事逃逸之交通違規行為，固堪認定。惟原處分機關對於異
    議人上開肇事致人受傷而逃逸之交通違規行為，分別裁處罰
    鍰6 千元，吊銷駕駛執照，1 年內不得考領駕駛執照之處分
    ，是否合法適當，分述如下：
(一)吊銷駕駛執照，1 年內不得考領駕駛執照部分：
  1.按「汽車駕駛人駕駛汽車肇事致人受傷或死亡者，應即採取
    救護措施及依規定處置，並通知警察機關處理，不得任意移
    動肇事汽車及現場痕跡證據，違反者處新臺幣3 千元以上9
    千元以下罰鍰。但肇事致人受傷案件當事人均同意時，應將
    肇事汽車標繪後，移置不妨礙交通之處所」；「前項駕駛人
    肇事致人受傷而逃逸者，吊銷其駕駛執照；致人重傷或死亡
    而逃逸者，吊銷其駕駛執照，並不得再考領」，道路交通管
    理處罰條例第62條第3 項、第4 項分別定有明文。又汽車駕
    駛人曾依本條例第62條第4 項前段（肇事致人受傷而逃逸）
    之規定吊銷駕駛執照者，1 年內不得考領駕駛執照，道路交
    通管理處罰條例同條例第67條第3 項亦規定明確。該條例第
    62條第3 項、第4 項有關肇事逃逸之處罰規定，其目的既在
    維護交通安全，加強救護，減少被害人之死傷，並促使駕駛
    人肇事後能對被害人即時救護，汽車駕駛人於肇事後，即有
    「停留現場」及「照顧救護受傷之被害人」等義務。
  2.聲明異議意旨雖以被害人僅受有輕傷，且異議人已與被害人
    達成和解，異議人係因不諳法令以致不知駕車致人輕傷而駛
    離之後果如此嚴重，須處吊銷駕照等語。然異議人既考領有
    自用大貨車駕駛執照，本應知悉肇事後，應留置現場處理善
    後而不得駕車逃逸，尚難以不諳法令為由，規避其應受之行
    政罰。又道路交通管理處罰條例第62條第4 項、第67條第1
    項、第3 項對於肇事致人受傷而逃逸，已依被害人傷勢輕重
    ，區分為不同之處罰，如被害人所受傷勢並非重傷，駕駛人
    受吊銷駕駛執照處分，僅1 年內不得再考領；如被害人所受
    傷勢為重傷甚至死亡，則吊銷駕駛人之駕駛執照，且終身不
    得再考領駕駛執照。本件異議人既已駕車肇事致被害人受傷
    ，應受吊銷駕駛執照之處分，正因被害人所受傷尚屬輕微，
    僅限制異議人1 年內不得再考領駕駛執照；如被害人傷勢嚴
    重，則異議人可能將受終身不得考領駕駛執照之處分。原處
    分機關裁處異議人吊銷駕駛執照，1 年內不得考領駕駛執照
    部分，經核並無違誤，裁量亦屬妥適。異議人以被害人傷勢
    輕微，已與被害人達成和解，且駕駛執照攸關其職業生計為
    由，指摘原處分機關裁處吊銷駕駛執照之處分過重，請求免
    為吊銷駕駛執照，經核為無理由，尚難准許。
(二)罰鍰部分：
  1.按「一行為同時觸犯刑事法律及違反行政法上義務規定者，
    依刑事法律處罰之。但其行為應處以其他種類行政罰或得沒
    入之物而未經法院宣告沒收者，亦得裁處之。前項行為如經
    不起訴處分或為無罪、免訴、不受理、不付審理之裁判確定
    者，得依違反行政法上義務規定裁處之」，行政罰法第26條
    定有明文。該條立法理由明載：「一行為同時觸犯刑事法律
    及違反行政法上義務規定時，由於刑罰與行政罰同屬對不法
    行為之制裁，而刑罰之懲罰作用較強，故依刑事法律處罰，
    即足資警惕時，實無一事二罰再處行政罰之必要。且刑事法
    律處罰，由法院依法定程序為之，較符合正當法律程序，應
    予優先適用」。又依刑事訴訟法第253 條之3 第1 項之規定
    ，緩起訴處分期間屆滿前，未具實質之確定力，被告於緩起
    訴期間內，如有得撤銷緩起訴之法定情形，緩起訴處分即應
    撤銷，仍有受刑事法律處罰之可能。是以一行為同時觸犯刑
    事法律及違反行政法上義務規定者，如經檢察官為緩起訴處
    分，於緩起訴處分期間屆滿前，既非終局確定不依刑事法律
    處罰，行政機關於緩起訴處分期間，自不得遽為與刑罰相類
    之行政罰。
  2.查異議人上開肇事致人受傷而逃逸之交通違規行為，同時涉
    犯刑法第185 條之4 肇事逃逸罪嫌，經檢察官為緩起訴處分
    ，緩起訴處分期間為2 年，異議人應向檢察官指定之政府機
    關（機構）、行政法人、社區或其他符合公益目的之機構或
    團體提供100 小時之義務勞務，接受法治教育1 次，緩起訴
    處分於99年5 月14日確定，緩起訴期間應於101 年5 月13日
    屆滿，迄未經撤銷緩起訴處分等情，業據本院調取臺灣高雄
    地方法院檢察署99年度緩字第1934號全卷查閱無誤，並有99
    年度偵字第14742 號緩起訴處分書、臺灣高等法院被告前案
    紀錄表在卷可參（見本院交聲卷第10、12-14 、31-77 頁）
    。原處分機關於緩起訴處分期間屆滿（101 年5 月13日）前
    ，逕於99年6 月11日裁處異議人罰鍰6 千元，吊銷駕駛執照
    ，1 年內不得考領駕駛執照。其中吊銷駕駛執照，1 年內不
    得考領駕駛執照部分，屬行政罰法第2 條第1款、第2 款剝
    奪或消滅資格、限制或禁止行為之處分，為同法第26條第1
    項後段所稱之其他種類行政罰，縱使同一行為已依刑事法律
    處罰，原處分機關仍得依法裁處，並不違法。惟關於罰鍰部
    分，因與刑罰（罰金）之性質相類，本應於刑事程序終局確
    定異議人不受刑事處罰之後，始得予以裁罰，原處分機關於
    上開緩起訴期間屆滿前，遽為裁處，有一事二罰之虞，有違
    行政罰法第26條之規定，自非合法。
四、綜上所述，原處分關於吊銷駕駛執照，1 年內不得考領駕駛
    執照部分，並無違誤，異議人就此部分聲明異議，雖無理由
    ；惟原處分關於罰鍰部分，違反行政罰法第26條第1 項前段
    之規定，並非合法。而聲明異議屬司法救濟途徑，由法院審
    查異議人所涉之交通違規事實是否成立及原處分所適用之法
    條是否正確，故於原處分僅一部分違法時，仍應由法院將原
    處分全部撤銷，並自為處分，就各項處罰效果一併重新諭知
    。本件原處分既有上開可議，即屬無可維持，應由本院將原
    處分全部撤銷，並自為諭知吊銷駕駛執照，1 年內不得考領
    駕駛執照之裁定。至於是否於緩起訴期間屆滿後另處罰鍰，
    應由原處分機關依法處理，附此敘明。
五、依道路交通案件處理辦法第20條，道路交通管理處罰條例第
    87條第2 項、第62條第4 項前段、第67條第3 項，裁定如主
    文。
中    華    民    國    99    年    8     月    25    日
                    交通法庭    法  官  林柏壽
以上正本係照原本作成。
如不服本裁定，應於收受送達後5 日內，向本院提出抗告狀。
中    華    民    國    99    年    8     月    25    日
                                書記官  洪嘉慧

司法院資訊處製作；財團法人民間司法改革基金會備份。
